---
title: "Más allá de la descripción: un enfoque inferencial sobre la longevidad"
output:
  html_document:
    toc: true
    toc_float:
      collapsed: true
      smooth_scroll: true
    code_download: true
    theme: lumen
    number_sections: true
    css: styles.css
bibliography: "biblio.bib"
# csl: apa.csl.txt  
---

# Intervalo de confianza para una sola muestra para la expectativa de vida en 2015

Estimar un intervalo de confianza del 95% para la media de la esperanza de vida en el año 2015 permite complementar la estimación puntual con un rango de valores dentro del cual es razonable suponer que se encuentra la verdadera media poblacional, con un determinado nivel de confianza. Este enfoque es especialmente útil al trabajar con muestras, ya que incorpora la incertidumbre asociada al proceso de selección aleatoria y fortalece la validez de los resultados inferidos.

Sin embargo, antes de aplicar este procedimiento, es necesario verificar que la variable de interés se distribuya de forma aproximadamente normal en la población, ya que este es uno de los supuestos fundamentales para aplicar técnicas inferenciales clásicas como la construcción de intervalos de confianza. En caso de no cumplirse dicho supuesto, se puede recurrir al respaldo teórico que ofrece el Teorema Central del Límite, el cual garantiza que, bajo ciertas condiciones, la distribución de las medias muestrales se aproxima a una normal, incluso si los datos originales no lo son. Esta propiedad permite justificar el uso de métodos basados en la t de Student, asegurando la validez estadística del intervalo calculado.

## Prueba de normalidad de Shapiro-Wilk

### 1. Formulación de hipótesis

Hipótesis nula (𝐻₀):La población sigue una distribución normal.

Hipótesis alternativa (𝐻₁):La población no sigue una distribución normal.

### 2. Formulación de hipótesis

Nivel de significación: α = 0.05

### 3. Estadístico de prueba

```{r}

datos_2015 <- datos_limpios %>% filter(Year == 2015)

vida_2015 <- datos_2015$`Life expectancy`

normalidad <- shapiro.test(vida_2015)
normalidad 

```

### 4. Comparación e interpretación

$$
p = 0,0001332 < \alpha = 0.05 
$$
Dado que el p-valor es menor que el nivel de significación (α = 0.05), se rechaza la hipótesis nula (H₀).

### 5. Conclusión 

Como el valor p obtenido en la prueba de normalidad fue de 0.0001332, y este es menor que el nivel de significancia establecido (\( \alpha = 0.05 \)), se rechaza la hipótesis nula. Esto indica que la variable esperanza de vida en 2015 no se distribuye normalmente en la población. Sin embargo, dado que la muestra utilizada es suficientemente grande (\( n = 50 \)), se puede aplicar el Teorema Central del Límite, el cual garantiza que la distribución de la media muestral tiende a ser normal bajo ciertas condiciones. Por ello, se justifica el uso de un intervalo de confianza para la media utilizando la t de Student.



## Intervalo de confianza del 95% de una muestra 

En este análisis se trabajará con la variable cuantitativa Life expectancy correspondiente al año 2015. A partir de la población total de países registrados para ese año, se extrajo una muestra aleatoria de 50 países con el objetivo de estimar, con un nivel de confianza del 95%, el valor medio poblacional de la esperanza de vida. Aunque sería posible calcular la desviación estándar de la población completa, se opta por mantener un enfoque estrictamente inferencial, tratando los datos como una muestra. Por esta razón, se utiliza la desviación estándar muestral como estimador y se recurre a la distribución t de Student para construir el intervalo de confianza.

```{r}
# Extraer la variable de interés desde la muestra
vida_muestra <- muestra_final$`Life expectancy`

# Calcular tamaño, media, desviación y error estándar
n <- length(vida_muestra)
media <- mean(vida_muestra)
desv <- sd(vida_muestra)
error <- desv / sqrt(n)

# Valor t crítico (nivel de confianza 95%)
t <- qt(0.975, df = n - 1)

# Calcular intervalo
li <- media - t * error
ls <- media + t * error

# Mostrar resultados de forma sencilla
cat("Intervalo de confianza del 95% para la media:\n")
cat(sprintf("[%.2f, %.2f]\n", li, ls))
cat(sprintf("Media: %.2f | Muestra: %.2f | Error estándar: %.2f | t crítico: %.3f\n", media, n, error, t))
```

Con base en los resultados obtenidos, se ha estimado un intervalo de confianza del 95% para la media poblacional de la esperanza de vida en el año 2015, que se encuentra entre 69,46 y 74,01 años. Es decir: 69,46 < μ < 74,01 Esto indica que, con un 95% de confianza, se puede afirmar que la esperanza de vida media global en 2015 se sitúa dentro de ese rango. La estimación refleja una medida central de longevidad para ese año y ofrece un valor de referencia útil para interpretar la situación general de salud a nivel mundial en ese periodo.

# Intervalo de confianza para dos muestras con respecto a la variable expectativa de vida

En este apartado se pretende comparar la media de la esperanza de vida entre dos grupos de países clasificados según su estatus de desarrollo: Developed y Developing. Esta variable, clave en los estudios de salud pública y calidad de vida, puede reflejar importantes desigualdades estructurales a nivel global. El objetivo es construir un intervalo de confianza del 95% para la diferencia de medias de la esperanza de vida entre ambos grupos en el año 2015, y con ello estimar en qué medida la condición de desarrollo está asociada a una mayor o menor longevidad media. Sin embargo, antes de realizar el análisis, es necesario verificar si se cumplen los supuestos estadísticos que justifican el uso de métodos paramétricos:

1. La normalidad de los datos dentro de cada grupo.

2. La igualdad o desigualdad de varianzas entre las dos poblaciones.

## Prueba de normalidad para paises en desarrollo y desarrollados

### 1. Formulación de hipótesis

Hipótesis nula (𝐻₀):La población sigue una distribución normal.

Hipótesis alternativa (𝐻₁) :La población no sigue una distribución normal.

### 2. Formulación de hipótesis

Nivel de significación: α = 0.05

### 3. Estadístico de prueba

```{r}
datos_2015 <- datos_limpios %>% 
  filter(Year == 2015)

grupo1 <- datos_2015 %>% filter(Status == "Developed") %>% pull(`Life expectancy`)
grupo2 <- datos_2015 %>% filter(Status == "Developing") %>% pull(`Life expectancy`)

shapiro.test(grupo1)  # Developed
shapiro.test(grupo2)  # Developing
```

### 4. Comparación e interpretación

- Grupo 1 - Developed:
p = 0.05648 > α = 0.05 → No se rechaza H₀: se asume normalidad.

- Grupo 2 - Developing:
p = 0.0001726 < α = 0.05 → Se rechaza H₀: no se puede asumir normalidad.

### 5. Conclusión

Tras aplicar la prueba de normalidad de Shapiro-Wilk a los dos grupos definidos por el estatus de desarrollo, se obtuvieron resultados diferenciados.
En el grupo de países desarrollados (Developed), el valor p fue de 0.05648, superior al nivel de significación α = 0.05, por lo que no se rechaza la hipótesis nula de normalidad, lo cual indica que los datos de esperanza de vida en este grupo pueden considerarse normalmente distribuidos.

En cambio, para el grupo de países en desarrollo (Developing), el valor p fue de 0.0001726, inferior a α = 0.05, lo que lleva a rechazar la hipótesis nula. Por tanto, se concluye que los datos de esperanza de vida en este grupo no se distribuyen normalmente. Sin embargo, conforme al resultado del chunck posterior, aunque la prueba de Shapiro-Wilk indicó que la variable 'Life expectancy' en el grupo de países en desarrollo (Developing) no sigue una distribución normal (p = 0.0001726 < 0.05),el tamaño muestral de este grupo es de 39 observaciones, por lo que con base al Teorema Central del Límite, se considera razonable asumir que la distribución de la media muestral se aproxima a una normal.  

```{r}
n_developing_muestra <- muestra_final %>%
  filter(Status == "Developing") %>%
  nrow()

cat("Tamaño de la muestra para países en desarrollo (dentro de la muestra):", n_developing_muestra, "observaciones\n")
```

## Diferencia de varianzas 

```{r}
var.test(grupo1, grupo2)
```

Intervalo de confianza del 95% para el cociente de varianzas:

           0,1286 < σ²_Developed / σ²_Developing < 0,3903
           
Como el valor 1 no se encuentra dentro del intervalo de confianza, se rechaza la hipótesis nula de igualdad de varianzas.Por tanto, se concluye que las varianzas de ambos grupos son significativamente diferentes,y se debe aplicar el t-test con varianzas desiguales.

## Intervalo de confianza del 95% de dos muestras 

```{r}
# Filtrar datos del año 2015
datos_2015 <- datos_limpios %>%
  filter(Year == 2015)

# Extraer la variable para cada grupo
grupo_desarrollado <- datos_2015 %>%
  filter(Status == "Developed") %>%
  pull(`Life expectancy`)

grupo_desarrollo <- datos_2015 %>%
  filter(Status == "Developing") %>%
  pull(`Life expectancy`)
# Prueba t con varianzas desiguales
resultado_ic <- t.test(grupo_desarrollado, grupo_desarrollo,
                       alternative = "two.sided",
                       var.equal = FALSE,
                       conf.level = 0.95)
# Extraer intervalo y diferencia
lim_inf <- resultado_ic$conf.int[1]
lim_sup <- resultado_ic$conf.int[2]
diferencia_media <- resultado_ic$estimate[1] - resultado_ic$estimate[2]

cat("Intervalo de confianza del 95% para la diferencia de medias:\n")
cat(sprintf("           %.2f < μ_Developed - μ_Developing < %.2f\n\n", lim_inf, lim_sup))
cat(sprintf("Diferencia media estimada: %.2f años\n", diferencia_media))
```

El análisis del intervalo de confianza del 95% para la diferencia de medias entre los países desarrollados y en desarrollo muestra una diferencia significativa en la esperanza de vida. El intervalo calculado entre 9,31 y 12,73 años indica que, con un alto nivel de certeza, los países desarrollados presentan una esperanza de vida considerablemente superior respecto a los países en desarrollo.

En concreto, la diferencia media estimada es de 11,02 años, lo que significa que, en promedio, las personas que viven en países desarrollados pueden esperar vivir más de una década más que quienes residen en países en desarrollo. Este dato no solo es estadísticamente significativo, sino que también tiene una gran relevancia práctica y social, ya que refleja profundas diferencias estructurales en términos de calidad de vida, acceso a recursos sanitarios, condiciones ambientales y estabilidad económica.

El hecho de que el intervalo no contenga el valor cero confirma que la diferencia no es producto del azar. Por tanto, podemos afirmar con evidencia estadística que el estatus de desarrollo está claramente asociado a una mayor longevidad. En los países desarrollados, la esperanza de vida tiende a ser más alta gracias a sistemas de salud más robustos, mejores condiciones de vida y mayor prevención de enfermedades, entre otros factores. Por el contrario, en muchos países en desarrollo persisten desafíos estructurales que limitan el acceso a servicios esenciales, lo que se traduce en una menor esperanza de vida.

# Recomendaciones ante no normalidad de la población 

Cuando los datos no cumplen el supuesto de normalidad, como ocurrió en algunos casos del presente análisis, es fundamental considerar alternativas metodológicas que se adapten mejor a la estructura real de la información. Una de las primeras opciones es el uso de pruebas no paramétricas, que permiten realizar comparaciones o contrastes sin asumir que los datos siguen una distribución normal. Estas pruebas son especialmente útiles con muestras pequeñas o cuando existen valores atípicos. Por ejemplo, la prueba de Mann–Whitney U permite comparar dos grupos independientes sin necesidad de suponer normalidad ni igualdad de varianzas, siendo apropiada para variables como la esperanza de vida según el nivel de desarrollo. La prueba de Kolmogorov–Smirnov, por su parte, permite comparar dos distribuciones completas o evaluar el ajuste a una distribución teórica, mientras que la prueba de Friedman se utiliza en contextos de medidas repetidas o comparaciones entre más de dos condiciones dentro del mismo grupo [@siegel1988; @conover1999].

Otra estrategia es aplicar transformaciones a los datos con el fin de reducir la asimetría y mejorar el ajuste a la normalidad. La transformación logarítmica es especialmente útil para variables sesgadas a la derecha, como ingresos o gasto en salud. La raíz cuadrada puede utilizarse con datos de conteo o tasas, ayudando a estabilizar la varianza. Además, la transformación Box–Cox representa una alternativa más flexible, ya que estima automáticamente el tipo de transformación más adecuada para acercar la distribución a la normalidad, incluso cuando no es evidente qué método aplicar [@box1964; @osborne2010].

Además de estas opciones, existen enfoques robustos y empíricos que no dependen de supuestos fuertes sobre la distribución de los datos. Uno de los más destacados es el método bootstrap, que permite estimar intervalos de confianza generando múltiples muestras con reemplazo a partir de la muestra original. A partir de esas re-muestras se calcula empíricamente la distribución del estadístico de interés (media, mediana, etc.), sin requerir normalidad. Esto lo convierte en una herramienta versátil y poderosa, especialmente en contextos con alta variabilidad o estructura desconocida [@efron1993]. En el caso de modelos de regresión, también pueden emplearse modelos robustos, como la regresión M o la regresión cuantílica, los cuales toleran mejor la presencia de valores atípicos y errores no normales que la regresión lineal clásica [@huber2009].

# Modelo de regresión lineal múltiple: efecto conjunto de variables seleccionadas

## Identificación de la variable dependiente y de las independientes

En el presente modelo de regresión lineal múltiple, se busca explicar la esperanza de vida (Life expectancy) durante el 2015, a partir de un conjunto de factores estructurales previamente seleccionados por su relevancia teórica y empírica. Por tanto, las variables del modelo se clasifican de la siguiente manera:

Variable dependiente (respuesta):

- **Life expectancy:** representa el número promedio de años que una persona puede esperar vivir desde su nacimiento, bajo condiciones de mortalidad actuales. Es una variable cuantitativa continua, medida en años. Se considera dependiente porque su valor se ve influido por el comportamiento de las demás variables del modelo.

Variables independientes (predictoras):

- **HIV/AIDS:** porcentaje de la población adulta infectada con VIH, configurandose como una dimensión crítica de salud pública.

- **Income composition of resources:** índice entre 0 y 1 que refleja la equidad y composición de los ingresos disponibles.

- **Adult Mortality:** número de muertes por cada mil habitantes entre los 15 y 60 años, representando el riesgo estructural de muerte en edad adulta.

Estas variables se consideran independientes o predictoras porque su función en el modelo es explicar o predecir el comportamiento de la variable dependiente. No dependen del valor de la esperanza de vida, sino que actúan como insumos cuya combinación permite estimar y comprender las variaciones en dicha variable. Además, fueron seleccionadas por su capacidad para capturar dimensiones clave del desarrollo humano: salud, equidad económica y condiciones de vida.

## Ajuste del modelo de regresión lineal

Una vez identificadas las variables que conforman el modelo, se procede a realizar el ajuste mediante una regresión lineal múltiple, el cual estima los coeficientes que cuantifican el efecto de cada variable independiente sobre la esperanza de vida, manteniendo constantes las demás. A partir del modelo ajustado se podrán interpretar la magnitud, dirección y significancia estadística de cada relación. A continuación, se muestra el código utilizado para realizar dicho ajuste:

```{r}
# Modelo de regresión lineal múltiple
modelo <- lm(`Life expectancy` ~ `HIV/AIDS` + 
               `Income composition of resources` + `Adult Mortality` , 
             data = muestra_final)

summary(modelo)
```

A partir de la salida del modelo de regresión lineal ajustado en R, obtenemos la siguiente ecuación de la recta ajustada:

$$\widehat{\text{Life expectancy}} = 50.95 - 1.56 \times \text{HIV/AIDS} + 34.78 \times \text{Income composition of resources} - 0.015 \times \text{Adult Mortality}$$

En donde:

- $\beta_0$ Intercepto (50.95):
Representa la esperanza de vida estimada cuando todas las variables independientes son iguales a cero. Aunque este escenario es hipotético (por ejemplo, 0 en prevalencia de VIH, sin ingresos y sin mortalidad adulta), el intercepto es esencial para ajustar el modelo y sirve como base en la predicción de la esperanza de vida.

- $\beta_1$ HIV/AIDS (-1.56):
Por cada punto porcentual adicional en la prevalencia de VIH/SIDA en la población adulta (de 15 a 49 años), se estima que la esperanza de vida disminuye en promedio 1.56 años, manteniendo constantes las demás variables. Este resultado refleja cómo la presencia de enfermedades infecciosas impacta negativamente la longevidad de una población.

- $\beta_2$ Income composition of resources (34.79):
Por cada unidad adicional en el índice de composición del ingreso (que va de 0 a 1), la esperanza de vida aumenta en promedio 34.79 años. Este coeficiente indica que un mejor acceso a recursos económicos está estrechamente relacionado con mejores condiciones de salud y, por tanto, con una mayor esperanza de vida.

- $\beta_3$ Adult Mortality (-0.0152):
Por cada muerte adicional por cada mil adultos entre 15 y 60 años, la esperanza de vida se reduce en promedio 0.015 años. Aunque el valor es pequeño, su efecto acumulado puede ser significativo en contextos de alta mortalidad adulta, reflejando ambientes con menor bienestar y mayor vulnerabilidad social.

## Coeficiente de determinación 

```{r}
# Extraer el R^2 ajustado desde el modelo
r2_ajustado <- summary(modelo)$adj.r.squared

cat("El coeficiente de determinación ajustado (R² ajustado) del modelo es:", round(r2_ajustado, 4))
```

El coeficiente de determinación ajustado ($R^2$ ajustado) del modelo es 0.8881, lo que indica que aproximadamente el 88.81% de la variabilidad en la esperanza de vida entre los países analizados puede explicarse de forma conjunta por las variables HIV/AIDS, Income composition of resources y Adult Mortality. Este valor refleja un excelente nivel de ajuste, especialmente considerando que se trabajó con datos correspondientes exclusivamente al año 2015, y que el modelo fue construido a partir de solo tres variables predictoras seleccionadas de forma deliberada. El 11.19% restante de variabilidad no explicada puede deberse a otros factores no incluidos en el modelo, como el acceso efectivo a servicios de salud, la infraestructura hospitalaria, la calidad ambiental, factores demográficos, políticas sociales o diferencias culturales entre países. Esto sugiere que, si bien el modelo propuesto logra capturar gran parte del comportamiento de la esperanza de vida, aún existen otros determinantes que podrían incorporarse en estudios posteriores para enriquecer la explicación del fenómeno desde una perspectiva más amplia y multicausal.

## Coeficiente de correlación 

```{r}
# Calcular coeficientes de correlación de Pearson entre Life expectancy y cada variable explicativa
cor_pearson_hiv <- cor(muestra_final$`Life expectancy`, muestra_final$`HIV/AIDS`, method = "pearson")
cor_pearson_income <- cor(muestra_final$`Life expectancy`, muestra_final$`Income composition of resources`, method = "pearson")
cor_pearson_mortality <- cor(muestra_final$`Life expectancy`, muestra_final$`Adult Mortality`, method = "pearson")

cat("Correlación Life expectancy ~ HIV/AIDS:", round(cor_pearson_hiv, 4), "\n")
cat("Correlación Life expectancy ~ Income composition of resources:", round(cor_pearson_income, 4), "\n")
cat("Correlación Life expectancy ~ Adult Mortality:", round(cor_pearson_mortality, 4), "\n")
```

La correlación entre Life expectancy y HIV/AIDS es de -0.6613, lo cual representa una relación negativa de magnitud moderada a fuerte. Esto indica que, a medida que aumenta la prevalencia de VIH/SIDA en la población adulta, la esperanza de vida tiende a disminuir. Aunque no se trata de una asociación perfecta, sí muestra una tendencia clara que respalda la inclusión de esta variable como un factor relevante dentro del modelo explicativo.

En el caso de Income composition of resources, la correlación con la esperanza de vida es de 0.8972, lo que representa una asociación positiva muy fuerte. Este resultado sugiere que los países con mayor acceso y equidad en los recursos económicos suelen tener una mayor esperanza de vida. Esto refuerza la idea de que el entorno socioeconómico juega un papel determinante en las condiciones de salud y longevidad de la población.

Por su parte, Adult Mortality presenta una correlación de -0.6792 con la esperanza de vida, lo cual evidencia una relación negativa moderadamente fuerte. En contextos donde la mortalidad adulta es más elevada, la esperanza de vida tiende a reducirse notablemente, ya que las muertes en edades productivas afectan directamente el promedio de años de vida esperados al nacer. Este patrón justifica la inclusión de esta variable en el análisis y aporta información importante sobre el contexto de salud de los países.


## ANOVA y prueba global de significancia

El análisis de varianza (ANOVA) aplicado a modelos de regresión permite evaluar si el conjunto de variables independientes tiene un efecto significativo sobre la variable dependiente. Esta prueba divide la variabilidad total de los datos en dos componentes: la variabilidad **explicada por el modelo** (regresión) y la **no explicada** (error o residuos). La prueba F compara estas dos fuentes de variación mediante una razón de medias cuadráticas, si el resultado es significativo, se concluye que el modelo general tiene capacidad explicativa. A continuación, se presenta el código y los resultados del ANOVA para nuestro modelo de regresión:

```{r}
anova(modelo)
```

El anterior modelo, se puede compectar mejor de la siguinte forma: 

```{r}
sct <- sum((muestra_final$`Life expectancy` - mean(muestra_final$`Life expectancy`))^2)
scr <- sum((fitted(modelo) - mean(muestra_final$`Life expectancy`))^2)
sce <- sct - scr

df_reg <- length(coef(modelo)) - 1
df_error <- nrow(muestra_final) - df_reg - 1
df_total <- nrow(muestra_final) - 1

mcr <- scr / df_reg
mce <- sce / df_error

f_value <- mcr / mce
p_value <- 1 - pf(f_value, df_reg, df_error)
p_value_formatted <- format(p_value, scientific = TRUE, digits = 10)

resultados_anova <- data.frame(
  Fuente = c("Regresión (Modelo)", "Error (Residuos)", "Total"),
  SCR = c(scr, sce, sct),
  GL = c(df_reg, df_error, df_total),
  MCR = c(mcr, mce, NA),
  F_value = c(f_value, NA, NA),
  P_valor = c(p_value_formatted, NA, NA)
)

colnames(resultados_anova) <- c(
  "Fuente",
  "Suma de Cuadrados",
  "Grados de Libertad",
  "Media Cuadrática",
  "Valor F",
  "P-Valor"
)

library(kableExtra)

resultados_anova %>%
  kbl(
    format = "html",
    caption = "Resultados del ANOVA para el Modelo de Regresión",
    align = "c",
    digits = 3
  ) %>%
  kable_styling(
    bootstrap_options = c("striped", "hover", "responsive", "condensed"),
    full_width = FALSE,
    position = "center"
  ) %>%
  column_spec(1, bold = TRUE) %>%
  row_spec(0, bold = TRUE, background = "#DBDBDB") %>%
  row_spec(1:2, background = "white")


```

Como se observa, la suma de cuadrados de la regresión (SCR = 2800.743) representa una porción muy significativa de la suma total de cuadrados (SCT = 3129.552), lo que indica que el modelo explica la mayor parte de la variabilidad en la variable dependiente Life expectancy. El valor F obtenido es 130.607, con un p-valor prácticamente igual a cero (0e+00), lo cual indica que el modelo en su conjunto es altamente significativo desde el punto de vista estadístico. En otras palabras, hay evidencia suficiente para afirmar que al menos una de las variables independientes (HIV/AIDS, Income composition of resources o Adult Mortality) tiene un efecto significativo sobre la esperanza de vida. Para sustentar esta conclusión se plantea la siguiente prueba de hipótesis global basada en el estadístico F:

**1. Formulación de la hipótesis nula y alternativa**

- $H_0$: Ninguna de las variables independientes tiene un efecto significativo sobre la variable dependiente (es decir, todos los coeficientes de las variables explicativas son iguales a cero).
  
  $H_0: \beta_1 = \beta_2 = \beta_3 = \beta_4 = 0$

- $H_1$: Al menos uno de los coeficientes de las variables independientes es diferente de cero.

  $H_1:$ Al menos un $\beta_i \neq 0$

**2. Nivel de significancia**

El **nivel de significancia** ($\alpha$) es el umbral que utilizamos para decidir si podemos rechazar la **hipótesis nula**. En este caso, hemos establecido el nivel de significancia en $\alpha = 0.05$, lo que significa que si el **p-valor** calculado es menor que 0.05, rechazamos la hipótesis nula y concluimos que al menos una de las variables independientes tiene un efecto significativo sobre la **esperanza de vida**.

**3. Estadístico de prueba**

Para esto tenemos en cuenta lo siguiente:

```{r}
# Resultado ANOVA a partir del modelo
anova_resultado <- anova(modelo)

# Obtener las sumas de cuadrados
scr <- sum(anova_resultado$`Sum Sq`[1:3])  # Suma de Cuadrados de la Regresión 
sce <- anova_resultado$`Sum Sq`[4]         # Suma de Cuadrados del Error

# Obtener los grados de libertad
df_reg <- sum(anova_resultado$Df[1:3])
df_error <- anova_resultado$Df[4]

# Calcular valor F
valor_F <- (scr / df_reg) / (sce / df_error)
cat("El valor F calculado es:", round(valor_F, 2), "\n")
```

**4. Criterio de decisión**

```{r}
# Calcular el valor p asociado al valor F
p_value <- 1 - pf(valor_F, df_reg, df_error)
cat("El valor p asociado al valor F calculado es:", format(p_value, scientific = TRUE), "\n")
```

**5. Interpretación y conclusión **

El valor *p* obtenido a partir del estadístico **F** representa la probabilidad de observar una variabilidad tan alta explicada por el modelo si la hipótesis nula fuera cierta, es decir, si ninguna de las variables predictoras tuviera un efecto significativo sobre la variable dependiente. En este caso, el valor *p* calculado es **0e+00**, lo que en términos prácticos significa que es **extremadamente cercano a cero** y mucho menor que cualquier nivel de significancia usual, como $\alpha = 0.05$. Este resultado indica que la probabilidad de que el ajuste observado en el modelo haya ocurrido por azar es prácticamente nula. Por lo tanto, **se rechaza la hipótesis nula** y se concluye que **al menos una de las variables explicativas** (*HIV/AIDS*, *Income composition of resources* o *Adult Mortality*) tiene un **efecto estadísticamente significativo** sobre la **esperanza de vida**. Esto valida que el modelo general propuesto tiene una capacidad real para explicar el comportamiento de la variable dependiente y que las relaciones observadas entre las variables no son producto del azar.


## Pruebas de significancia individuales 

A diferencia de la prueba global, que evalúa el impacto conjunto de todas las variables, en esta sección analizamos cada variable independiente por separado. Para cada una, comparamos el valor p con el nivel de significancia (𝛼= 0.05 para determinar si rechazamos la hipótesis nula y concluimos que la variable tiene un impacto significativo sobre la **expectativa de vida**.

```{r}
summary_resultado <- summary(modelo)
coeficientes <- summary_resultado$coefficients
alpha <- 0.05

variables <- c("HIV/AIDS", "Income composition of resources", "Adult Mortality")

hipotesis_table <- data.frame(
  Variable = variables,
  `Hipótesis nula` = c("$H_0: \\beta_1 = 0$", "$H_0: \\beta_2 = 0$", "$H_0: \\beta_3 = 0$"),
  `Hipótesis alternativa` = c("$H_1: \\beta_1 \\neq 0$", "$H_1: \\beta_2 \\neq 0$", "$H_1: \\beta_3 \\neq 0$"),
  `Nivel de significancia` = rep("0.05", 3),
  `Valor t` = round(coeficientes[2:4, 3], 3),
  gl = rep(summary_resultado$df[2], 3),
  `Valor p` = format(coeficientes[2:4, 4], scientific = TRUE, digits = 3),
  Comparación = ifelse(coeficientes[2:4, 4] < alpha, "Valor p < α", "Valor p > α"),
  Decisión = ifelse(coeficientes[2:4, 4] < alpha, "Rechazamos $H_0$", "No rechazamos $H_0$")
)

# Cambiar los nombres visibles de las columnas para la tabla
colnames(hipotesis_table) <- c(
  "Variable",
  "Hipótesis nula",
  "Hipótesis alternativa",
  "Nivel de significancia",
  "Valor t",
  "gl",
  "Valor p",
  "Comparación",
  "Decisión"
)

hipotesis_table %>%
  kbl(
    format = "html",
    caption = "Prueba de Hipótesis para las Variables Independientes del Modelo",
    escape = FALSE,
    align = "c",
    row.names = FALSE
  ) %>%
  kable_styling(
    bootstrap_options = c("striped", "hover", "condensed", "bordered"),
    full_width = FALSE,
    position = "center",
    font_size = 13
  ) %>%
  row_spec(0, bold = TRUE, background = "#e0e0e0")

```
   
Los resultados de la prueba de hipótesis para los coeficientes del modelo muestran que todas las variables independientes incluidas en la regresión —HIV/AIDS, Income composition of resources y Adult Mortality— tienen un efecto estadísticamente significativo sobre la esperanza de vida, al nivel de significancia del 5%. En los tres casos, los valores p resultan considerablemente menores a 0.05, lo que permite rechazar la hipótesis nula \( H_0: \beta_i = 0 \), confirmando que sus coeficientes son diferentes de cero y, por tanto, influyen en la variable dependiente. Estos hallazgos evidencian que el modelo no solo es estadísticamente válido, sino que está conformado por variables que capturan dimensiones estructurales relevantes sobre la expectativa de vida en 2015.

En particular, la variable HIV/AIDS presenta un valor t de -3.996 y un valor p de 0.000231, lo cual indica un efecto negativo significativo sobre la esperanza de vida. Este resultado sugiere que, a mayor prevalencia de VIH/SIDA en la población, menor es la esperanza de vida en los países analizados, reflejando el impacto de enfermedades infecciosas sobre los indicadores de salud pública. Por otro lado, la Income composition of resources muestra un valor t de 11.694 y un valor p prácticamente nulo (2.23e-15), siendo la variable más influyente del modelo. Su relación positiva indica que un mayor acceso a recursos económicos y sociales se asocia directamente con mayores niveles de longevidad. Finalmente, la variable Adult Mortality presenta un valor t de -2.926 y un valor p de 0.00533, también significativo. Esto confirma que un aumento en las tasas de mortalidad adulta contribuye a una disminución de la esperanza de vida, reforzando la idea de que la supervivencia en edades productivas es clave para el desarrollo humano.


## Supuestos del modelo de regresión lineal {.tabset}

### Linealidad 

Este supuesto establece que la relación entre cada variable independiente y la variable dependiente sea lineal, es decir, que ante cambios en cada variable independiente, la variable dependiente también cambie. Para la comprobación del cumplimiento de este supuesto, se procederá a emplear una gráfica de valores ajustados vs residuos y pruebas de hipótesis de Pearson para verificar la asociación lineal entre cada variable independiente y la pendiente.

#### Gráfica de valores ajustados vs residuos

```{r}
plot(modelo$fitted.values, modelo$residuals,
     main = "Residuos vs Valores Ajustados",
     xlab = "Valores Ajustados",
     ylab = "Residuos",
     pch = 19, col = "steelblue")
abline(h = 0, col = "red", lwd = 2, lty = 2)
```

Como se observa, los residuos se distribuyen de forma relativamente aleatoria alrededor de la línea horizontal en cero, sin formar curvas ni estructuras definidas, lo que indica que la relación entre las variables independientes y la esperanza de vida es aproximadamente lineal. No se observa un patrón en forma de U o de campana que sugiera una relación no lineal, lo cual respalda que el modelo esté correctamente especificado en términos de forma funcional.

#### Prueba de hipótesis de Pearson

Se procederá a evaluar la existencia de una relación lineal entre cada variable independiente y la esperanza de vida mediante la prueba de correlación de Pearson:

**1. Formulación de hipótesis**

- **($H_0$):**  \( \rho = 0 \)  
  No existe asociación lineal entre la variable independiente y la variable dependiente.

- **($H_1$):** \( \rho \neq 0 \)  
  Existe asociación lineal entre la variable independiente y la variable dependiente.


**2. Nivel de significancia**
 
 \( \alpha = 0.05 \)
 
**3. Estadístico de prueba y valor_p**

```{r, echo=FALSE}
# Nivel de significancia
alpha <- 0.05

# Pruebas de correlación de Pearson para las tres variables del modelo
cor_test_1 <- cor.test(datos$`HIV/AIDS`, datos$`Life expectancy`, method = "pearson")
cor_test_2 <- cor.test(datos$`Income composition of resources`, datos$`Life expectancy`, method = "pearson")
cor_test_3 <- cor.test(datos$`Adult Mortality`, datos$`Life expectancy`, method = "pearson")

variables <- c("HIV/AIDS", "Income composition of resources", "Adult Mortality")

hipotesis_table_cor <- data.frame(
  variables,
  rep("$H_0: \\rho = 0$", 3),
  rep("$H_1: \\rho \\neq 0$", 3),
  rep("0.05", 3),
  round(c(cor_test_1$statistic, cor_test_2$statistic, cor_test_3$statistic), 3),
  rep(cor_test_1$parameter, 3),
  format(c(cor_test_1$p.value, cor_test_2$p.value, cor_test_3$p.value), scientific = TRUE, digits = 3),
  ifelse(c(cor_test_1$p.value, cor_test_2$p.value, cor_test_3$p.value) < alpha, "Valor p < α", "Valor p > α"),
  ifelse(c(cor_test_1$p.value, cor_test_2$p.value, cor_test_3$p.value) < alpha, "Rechazamos $H_0$", "No rechazamos $H_0$")
)

colnames(hipotesis_table_cor) <- c(
  "Variable",
  "Hipótesis nula",
  "Hipótesis alternativa",
  "Nivel de significancia",
  "Valor t",
  "gl",
  "Valor p",
  "Comparación",
  "Decisión"
)

hipotesis_table_cor %>%
  kbl(
    format = "html",
    caption = "Prueba de Hipótesis para la Correlación de Pearson entre cada Variable Independiente y Life Expectancy",
    escape = FALSE,
    align = "c",
    row.names = FALSE
  ) %>%
  kable_styling(
    bootstrap_options = c("striped", "hover", "condensed", "bordered"),
    full_width = FALSE,
    position = "center",
    font_size = 13
  ) %>%
  row_spec(0, bold = TRUE, background = "#e0e0e0")
```

**4. Interpretación y conclusión**

Los resultados de la prueba de correlación de Pearson muestran que existe **una asociación lineal significativa** entre cada una de las variables independientes analizadas (*HIV/AIDS*, *Income composition of resources* y *Adult Mortality*) y la variable dependiente *Life expectancy*. En todos los casos, los valores $p$ son extremadamente bajos y menores al nivel de significancia establecido de \( \alpha = 0.05 \) por lo que se **rechaza la hipótesis nula** de que no existe correlación lineal entre las variables.En consecuencia, se concluye que todas las variables predictoras del modelo tienen una relación lineal estadísticamente significativa con la esperanza de vida, lo que justifica su inclusión en el análisis de regresión realizado para el año 2015 y refuerza su relevancia como factores explicativos del fenómeno.

### Normalidad 

Para validar el modelo de regresión lineal múltiple, es necesario comprobar que los residuos se distribuyen de forma aproximadamente normal. Este supuesto garantiza la validez de las inferencias estadísticas, como los intervalos de confianza y las pruebas de hipótesis aplicadas a los coeficientes. Para evaluar esta condición, se emplearán herramientas gráficas como el gráfico Q-Q (quantile-quantile plot) y una prueba estadística formal como lo es Shapiro Wilk, dado que estamos trabajando con una muestra igual a 50 observaciones.

#### Gráfico Q-Q Plot

```{r}
qqnorm(resid(modelo), 
       main = "Gráfico Q-Q de los Residuos",
       col = "steelblue", 
       pch = 19)
qqline(resid(modelo), 
       col = "red", 
       lwd = 2, 
       lty = 2)
```

En el gráfico Q-Q, la mayoría de los puntos se alinean bastante bien con la línea diagonal, lo que indica que los residuos del modelo siguen una distribución aproximadamente normal, especialmente en el rango central de los datos. Esta alineación es una buena señal, ya que respalda el cumplimiento del supuesto de normalidad en los errores. Sin embargo, se aprecian algunas desviaciones leves en las colas, donde los residuos más extremos se alejan ligeramente de la línea teórica. Esto podría deberse a la presencia de valores atípicos o a ligeras desviaciones respecto a la normalidad en los extremos. Para complementar esta evaluación visual, se aplicará la prueba de normalidad de Shapiro-Wilk con el fin de verificar de forma estadística si los residuos pueden considerarse normalmente distribuidos.

#### Shapiro Wilk

Para verificar el cumplimiento del supuesto de normalidad de los errores del modelo de regresión, se aplicará la prueba de **Shapiro-Wilk**:

**1. Formulación de hipótesis**

- Hipótesis nula ($H_0$): Los residuos del modelo siguen una distribución normal.

- Hipótesis alternativa ($H_1$): Los residuos del modelo no siguen una distribución normal.

**2. Nivel de significancia**
 
 \( \alpha = 0.05 \)
 
**3. Estadístico de prueba y valor_p**

```{r}
residuos <- residuals(modelo)

# Aplicar la prueba de Shapiro-Wilk
shapiro.test(residuos)
```

**4. Comparación e interpretación**

$$
p = 0.2883 > \alpha = 0.05
$$
El resultado de la prueba arroja un p-valor de 0.2883, el cual es mayor que el nivel de significación establecido (α = 0.05). Por tanto, no se rechaza la hipótesis nula (H₀), lo que indica que no hay evidencia suficiente para afirmar que los datos se desvían significativamente del supuesto planteado.

**5. Conclusión**

Si se establece un **nivel de significancia de \( \alpha = 0.05 \)**, el resultado de la **prueba de normalidad de Shapiro-Wilk** aplicada a los residuos del modelo arroja un estadístico \( W = 0.9724 \) y un **valor p = 0.2883**. Dado que el valor p es **mayor al nivel de significancia**, **no se rechaza la hipótesis nula**, lo que indica que **no hay evidencia estadística suficiente para afirmar que los residuos se desvían de una distribución normal**. Este hallazgo es coherente con el gráfico Q-Q, donde los puntos siguen de forma razonable la línea diagonal. En conjunto, estos resultados sugieren que **el supuesto de normalidad de los errores se cumple**, respaldando la validez del modelo en este aspecto.

### Multicolinealidad 

La multicolinealidad se presenta cuando algunas variables independientes del modelo están fuertemente relacionadas entre sí, lo que puede afectar la interpretación de los coeficientes y reducir la precisión de las estimaciones. Para verificar si existe este problema, se analizará la matriz de correlación entre las variables:

```{r}
variables_indep <- datos[, c("HIV/AIDS", "Income composition of resources", "Adult Mortality")]

correlaciones <- round(cor(variables_indep, use = "complete.obs", method = "pearson"), 3)

correlaciones %>%
  kable("html", caption = "Matriz de Correlación entre las Variables", align = "c") %>%
  kable_styling(bootstrap_options = c("striped", "hover", "condensed"), 
                full_width = FALSE, 
                position = "center")
```


La matriz de correlación evidencia que no existe una relación lineal fuerte entre las variables independientes, ya que todos los coeficientes se encuentran por debajo del umbral de ±0.7, lo cual descarta la presencia de multicolinealidad severa. La correlación entre *HIV/AIDS* e *Income composition of resources* es de -0.249, indicando una asociación débil y negativa. Entre *HIV/AIDS* y *Adult Mortality* se observa una relación moderada y positiva con un coeficiente de 0.529, mientras que *Income composition of resources* y *Adult Mortality* presentan una relación moderada y negativa de -0.458. Estas asociaciones, aunque presentes, no son lo suficientemente altas como para comprometer la independencia entre los predictores. Por tanto, puede asumirse que cada variable aporta valor único al modelo y sus efectos pueden interpretarse de manera confiable.

### Autocorrelación de los residuos 

En los modelos de regresión lineal, uno de los supuestos fundamentales es que los residuos sean independientes entre sí. La autocorrelación ocurre cuando los errores están correlacionados, es decir, cuando el valor de un residuo depende del anterior. Este fenómeno puede generar estimaciones ineficientes y valores p poco confiables. Para evaluar este supuesto, se utiliza la prueba de Durbin-Watson:

**1. Formulación de hipótesis**

- **Hipótesis nula (\( H_0 \))**: \( \rho = 0 \)  
  No existe autocorrelación en los residuos del modelo.

- **Hipótesis alternativa (\( H_1 \))**: \( \rho \neq 0 \)  
  Existe autocorrelación en los residuos del modelo.

**2. Nivel de significancia**
 
 \( \alpha = 0.05 \)
 
**3. Estadístico de prueba y valor_p**  

```{r}
library(lmtest)

# Prueba de Durbin-Watson al modelo
dwtest(modelo)
```

**4. Comparación e interpretación**

$$
p = 0.8361 > \alpha = 0.05
$$
El resultado de la prueba arroja un p-valor de 0.8361, el cual es mayor que el nivel de significación establecido (α = 0.05). Por tanto, no se rechaza la hipótesis nula (H₀), lo que indica que no hay evidencia suficiente para afirmar que los datos se desvían significativamente del supuesto planteado.

**5. Conclusión**

El estadístico **Durbin-Watson** fue **2.2727** con un **valor p = 0.8361**. Como el valor p es mayor que el nivel de significancia \( \alpha = 0.05 \), **no se rechaza la hipótesis nula**, lo que indica que **no hay evidencia de autocorrelación positiva** en los residuos. Además, el valor de DW está dentro del rango aceptable (entre 1.5 y 2.5), por lo que se considera que **los errores del modelo son independientes**. Esto es apropiado en este caso, ya que los datos provienen de distintos países en un solo año, y no se espera una relación temporal entre las observaciones.


### Homocedasticidad 

En un modelo de regresión, los errores deberían mantenerse con una dispersión similar en todos los niveles de los valores ajustados. Si esto no ocurre, se habla de heterocedasticidad, lo que puede afectar la confiabilidad del modelo. Por eso es importante verificar este supuesto con gráficos y pruebas como la de Breusch-Pagan:

#### Gráfica de valores ajustados vs residuos**

```{r}
plot(modelo$fitted.values, modelo$residuals,
     main = "Residuos vs Valores Ajustados",
     xlab = "Valores Ajustados",
     ylab = "Residuos",
     pch = 19, col = "steelblue")
abline(h = 0, col = "red", lwd = 2, lty = 2)
```

En el gráfico no se observa una forma definida ni un patrón evidente en la dispersión de los residuos. Los puntos parecen distribuidos de manera irregular alrededor de la línea cero y la variación se mantiene más o menos constante en todo el rango de los valores ajustados, por lo que visualmente se podría aceptar que el modelo cumple con el supuesto de homocedasticidad.

#### Breusch-Pagan

**1. Formulación de hipótesis**

- **Hipótesis nula (\( H_0 \))**: Hay homocedasticidad  
La varianza de los residuos del modelo es constante.

- **Hipótesis alternativa (\( H_1 \))**: Hay heterocedasticidad  
La varianza de los residuos del modelo no es constante.

**2. Nivel de significancia**
 
 \( \alpha = 0.05 \)
 
**3. Estadístico de prueba y valor_p**  

```{r}
library(lmtest)

# Test de Breusch-Pagan
bptest(modelo)
```
**4. Comparación e interpretación**

$$
p = 0.8361 > \alpha = 0.05
$$

El resultado de la prueba arroja un p-valor de 0.8361, el cual es mayor que el nivel de significación establecido (α = 0.05). Por tanto, no se rechaza la hipótesis nula (H₀), lo que indica que no hay evidencia suficiente para afirmar que los datos se desvían significativamente del supuesto planteado.

**5. Conclusión**

Al aplicar la prueba de Breusch-Pagan para evaluar la homocedasticidad de los residuos del modelo, se obtuvo un estadístico \( BP = 5.0066 \) con 3 grados de libertad y un valor p de 0.1713.Al tener un nivel de significancia de \( \alpha = 0.05 \), este valor p es mayor al umbral, por lo tanto, no se rechaza la hipótesis nula de homocedasticidad. Esto indica que no hay evidencia estadística suficiente para afirmar que la varianza de los residuos no es constante, lo cual sugiere que el supuesto de homocedasticidad se cumple en el modelo, aportando mayor confianza en la validez de las inferencias realizadas.


# Bibliografía
